【裁判字號】    90,訴,661
【裁判日期】    901214
【裁判案由】    給付租金
【裁判全文】
臺灣彰化地方法院民事判決  九十年度訴字第六六一號
    原      告  甲○○
    被      告  乙○○
    訴訟代理人  陳殷朔律師
右當事人間給付租金事件，本院判決如左：
    主      文
被告應給付原告新台幣肆拾肆萬陸仟玖佰零貳元，及自民國九十年六月十二日起至清
償日止，按年息百分之五計算之利息。
原告其餘之訴駁回。
訴訟費用由被告負擔十分之七，餘由原告負擔。
本判決原告勝訴部分於原告以新台幣壹拾肆萬玖仟元供擔保後，得假執行；但被告如
於假執行程序實行前，以新台幣肆拾肆萬陸仟玖佰零貳元為原告預供擔保，得免為假
執行。
原告其餘假執行之聲請駁回。
    事      實
甲、原告方面：
  一、聲明：
  （一）被告應給付原告新台幣（下同）六十二萬四千零八十三元，及自起訴狀繕本
        送達翌日起至清償日止，按年息百分之五計算之利息。
  （二）願供擔保請准宣告假執行。
  二、陳述：
  （一）原告與被告共有坐落彰化市○○段南郭小段二一七之六八及二一七之一０七
        之土地兩筆，由原告持分六分之五，被告持分六分之一。今被告於前開兩筆
        土地上擁有房屋一棟，全為被告所使用收益。
  （二）本案訴訟標的物，原告曾於民國（下同）八十六年間於鈞院提出返還不當得
        利事件（八十六年度訴字第二十七號），一審判決原告勝訴，二審亦判決原
        告勝訴，惟最高法院判決發回更審。最高法院發回意旨闡明按土地與房屋為
        個別之不動產，各得單獨為交易之標的，且房屋性質上不能與土地使用權分
        離而存在，亦即使用房屋必須使用房屋之基地，土地及其土地上之房屋同屬
        一人所有，而僅將土地或僅將房屋所有權讓與他人或將土地及房屋同時或先
        後讓與相異之人時，土地受讓人或房屋受讓人與讓與人間，或房屋受讓人與
        土地受讓人間，除有特別約定外，應推斷土地受讓人默許房屋受讓人在房屋
        得使用期限內得繼續使用土地，但應支付相當代價，除有反證外，其法律關
        係之性質屬租賃。查被告之房屋係受贈先父，土地則係先父柯天福去世後，
        由兩造及兩造之兄弟柯賢志、柯玉芳、柯玉寶、柯淑華等人共同繼承而來，
        嗣由柯賢志、柯玉芳、柯玉寶及柯淑華將其應有部分贈與予伊，被告使用原
        告土地，對原告多次口頭要求給付租金，均相應不理，迄今十多年，完全漠
        視彼此間權利與義務之法律關係。而本基地位於彰化市○○地段，商業行為
        十分熱絡，被告從先父逝世後，坐收租金之利已達五、六百萬元之鉅，對其
        於逾越使用之土地，卻從未付分文。
  （三）被告返還租金之範圍依土地法第九十七條第一項之規定加以計算。被告使用
        系爭土地面積，地號二一七之六八為六十六平方公尺、地號二一七之一０七
        為二十八點三平方公尺，今請求被告返還自八十五年四月起，至九十年四月
        止之租金，茲將其應返還之租金計算如次：
    １．依彰化地政事務所之地價證明書所示，第二一七之六八地號（六十六平方公
    尺）及第二一七之一０七地號（三十一平方公尺）土地八十五年至八十九年每年
    之地價分別為：
      (1)第二一七之六八地號：八十五年至八十九年之申報地價均為一萬九千四百四
        十八元，乘以六十六平方公尺為一百二十八萬三千五百六十八元。
      (2)第二一七之一０七地號：八十五年至八十八年之申報地價均為七千六百一十
        元，乘以二十八點三平方公尺為二十一萬五千三百六十三元，八十九年之申
        報地價為七千四百一十元，乘以二十八點三平方公尺，為二十萬九千七百零
        三元。
    ２．查系爭土地附近有多所學校，如彰化師範大學、建國工學院、彰化高中、彰
    化高商等，且鄰近華陽市場，人稱華陽商圈，居住人口相當密集，平時學生往來
    頻繁，且依附近商家於當地租店鋪之情形，其僅租一樓使用，月租金即需二萬或
    三萬元，而被告將房屋整棟出租，租金更不僅於此。原告請求被告依土地申報地
    價按年息百分之十給付租金，因此其各年所應給付之數額如下：
      (1)八十五年度：（0000000＋２１５３６３）＊１０％＝１４９８９３
        ．１(2)八十六年度：（0000000＋２１５３６３）＊１０％＝１４９
        ８９３．１(3)八十七年度：（0000000＋２１５３６３）＊１０％＝
        １４９８９３．１(4)八十八年度：（0000000＋２１５３６３）＊１
        ０％＝１４９８９３．１(5)八十九年度：（0000000＋２０９７０３
        ）＊１０％＝１４９３２７．１共計七十四萬八千九百元，而以原告應有部
        分六分之五計算，則被告應給付原告六十二萬四千零八十三元（７４８９０
        ０＊５／６＝６２４０８３）。
  （四）被告抗辯伊向先父柯天福購買房地，茲後又改稱：伊係於先父柯天福同意伊
        永久無償使用土地云云，並舉證人李鏶賢、王琴、呂煙霞為證，復於鈞院提
        出鄰居證明書、清償證明，用以證明伊清償債務包括土地抵押，並且與先父
        柯天福間是使用借貸關係係由原告承受等，即可取得系爭土地之永久無償使
        用權。茲原告否認之，並說明如左：
    １．系爭土地上之建物，先父於七十四年四月八日以贈與為原因移轉登記與被告
    ，為兩造所不爭執，並有建物登記簿謄本、建物贈與所有權契約書可稽，故房屋
    之基地不可能另以買賣為由出售予被告，且經最高法院八十九年度台上字第二六
    七九號判決被告敗訴確定。
    ２．證人李鏶賢於另案八十六年度訴字第二十七號返還不當得利事件到庭證稱：
        「因柯天福做生意失敗，債務三百多萬元，他託我要被告乙○○出面清償後
        ，願將這棟房屋過戶給他，但事後有無清償，房屋有無移轉給乙○○，伊不
        清楚（法官問當初柯天福有無說房屋及土地？）當初柯天福只有說這棟房屋
        ，要看當初如何向合作社貸款」（見該案卷八十六年三月十日言詞辯論筆錄
        ），其於八十六年度訴字第三六八號證稱：「柯天福說他負債三百多萬元，
        叫伊轉告乙○○，要乙○○代為清償那債務，他要把這棟厝（房子（登記給
        乙○○，伊有將話轉告乙○○，但乙○○後來有無代清償債務及其他的事，
        伊都不知道，後來為何只移轉房屋不移轉土地伊不知道原因，柯天福當時所
        說這棟厝有無包括土地，伊不清楚，不敢下斷言」（見該案卷八十六年六月
        四日言詞辯論筆錄）。均不足以證明過戶標的物包括土地，至於「要看當初
        如何向合作社借款」乃李鏶賢個人推測之詞，況且李鏶賢並無土地永久無償
        使用之說，全係被告自說自話，不足採信。
    ３．證人王琴於八十六年度訴字第二十七號到庭證稱：「柯天福向伊借錢未繳利
    息，原告柯天福要將貸款的房屋及土地賣給伊三百五十萬元，伊不要，他說要賣
    給他兒子，一個月後他大兒子乙○○拿錢來償還給伊」，由於八十六年訴字第三
    六八號證稱：「伊曾借錢給柯天福，他先借一百二十萬元，後又借三十萬元，但
    後一段時間柯天福未繳利息，一天柯天福來找我先稱要將該房屋土地賣給伊，伊
    答說不要，後來他又帶乙○○來說他要把土地及房屋賣給乙○○，後來乙○○代
    還一百五十萬元，但他們為何只移轉房屋而未移轉土地，伊不知道。」證人呂煙
    霞於九十年八月二十二日鈞院庭訊證稱：「原告父親曾告訴我請我幫忙介紹賣房
    子及土地，後來他說要將房子及土地賣給大兒子，當時買賣有無簽立契約及價金
    我不清楚，我是事後聽柯天福說要賣三百多萬元」「因柯天福無力清償，房子及
    土地要賣給我我也不要。他叫他兒子還債，房子及土地要賣他兒子。他們有無去
    辦理登記我不清楚」據證人王琴及呂煙霞之之證詞，僅二人聽聞柯天福說要將系
    爭房地賣給被告，然究竟被告與柯天福兩人約定之內容究竟如何？該二證人並未
    知悉。
  （五）被告於返還不當得利事件及所有權移轉登記等事件，並在本案之答辯中均堅
        稱與先父柯天福係買賣關係。倘真係買賣，買方即擁有所買標的物之絕對所
        有權，不需要賣方同意，始可行使主權。被告於所有權移轉登記事件經最高
        法院判決敗訴確定，判決不是買賣關係，現卻又改口宣稱柯天福同意其永久
        無償使用土地，若是買賣關係，則必然擁有土地使用權，根本不需要再經過
        先父柯天福同意才可使用，被告永久無償使用土地之說，與買賣之言，說詞
        反覆且前後矛盾，狡辯之詞甚明，絕不足採。
  （六）被告代父償還部分債務，並受先父贈與建物（不包含土地），此有先父與被
        告親至法院公証之公証書可稽。且此贈與契約書為被告親筆書寫，不包含土
        地至屬明確，並且是一附有負擔之贈與，被告需承擔抵押權，而被告卻將這
        些需承擔之抵押權償還清單說成是買賣，全不符實。故被告替先父償還部分
        債務，並且受贈建物，乃是被告與先父約定好的事實，根本不是買賣，償還
        土地抵押是被告應負之責任，且約定中並無柯天福同意讓被告永久無償使用
        土地之承諾。被告復稱：「柯天福於被告替其清償債務後，即將房屋交給被
        告使用，並取得無償使用權」云云，毫無事實根據。
  （七）先父在建物贈與與被告以前房子一直自己出租及自己居住使用，至贈與後，
        到先父車禍猝逝止，所有系爭房地租金，也都是由先父收取（房客均為同一
        人），並且居住管理使用，兄弟姊妹均可證明，即被告也自己承認：系爭房
        地在先父生前，均由先父居住及收租，且證人呂煙霞於九十年八月二十二日
        鈞院庭訊證稱：「柯天福過世前系爭二樓房屋以上是柯天福在住。一樓有時
        柯天福在使用，有時租給別人。」。被告在返還不當得利及所有權移轉登記
        等事件一、二、三審中均一再宣稱是買賣，如今眼見最高法院判決，被告現
        又改口宣稱系爭土地是先父答應讓其無償使用，與被告之前買賣之說，更是
        相互矛盾，事證不一。事實是先父在贈與建物給被告時即約定贈與後，建物
        由先父無償使用及收租，先父從未同意讓被告無償使用土地，非常明確。另
        從先父逝後，兄弟姊妹均共同繼承系爭土地亦可得證；倘若先父生前曾同意
        系爭土地讓被告永久無償使用，則兄弟姊妹斷不可能會去繼承此一無用之土
        地，其理甚明。十五年來，原告等所繳之賦稅，已達三、四十萬元之譜，原
        告盡繳稅之義務。卻從未享受應有之權利，相當不合理。
  （八）被告所提之證明書，完全不實在。所有立證明書之鄰居，對於當時先父與被
        告贈與建物之約定完全不瞭解，且皆係被告互助會之會腳，被告為會首，其
        證詞早已偏頗，且畏於出庭作證，其中證人黃寶貴更是先父先逝後一年多（
        約七十六年底）才向被告租用系爭房地之房客，對於七十三年間先父與被告
        之事，如何能夠得知？又如何能夠作證？故鄰居證明書，不足採信。
  （九）先父逝世後，土地共同繼承，二哥柯賢志及原告均未曾居住在系爭房屋，原
        有二樓房間早被被告拆除，改裝出租牟利，且被告不准原告及其他兄弟姊妹
        回系爭房屋祭拜祖先及父母靈位，被告所言，原告及二哥住在系爭房屋，三
        樓為祠堂之說，全然不實。
  （十）先父柯天福與被告間之贈與行為，並無任何使用借貸關係，亦非買賣及被告
        所為無償使用之對價，最高法院八十九年度台上字第二六七九號判決，已闡
        明甚為詳細，並非買賣及使用借貸關係。且被告與先父所訂立之建物贈與契
        約亦明確約定；被告受贈建物應清償抵押權。雙方權利義務均極明確，且依
        據最高法院八十九年度台上字第一六四三號判決已釋明，原被告間屬租賃關
        係，雙方應受確定判決效力所拘束，被告所謂原告不是用最高法院判決意旨
        ，乃被告故意曲解法令，被告自云先父柯天福同意被告永久無償使用土地，
        原告否認之，應由被告就此負舉證責任，然被告卻無法舉證以實其說。
  三、證據：提出土地登記謄本二紙、建物登記謄本一紙、地價謄本二紙、最高法院
      八十九年度台上字第二六七九號民事判決一件、本院八十六年度訴字第二七號
      及八十六年度訴字第三六八號民事判決各一件、台灣高等法院台中分院八十六
      年度上字第六一四號及八十六年度上字第六三八號民事判決各一件、最高法院
      八十九年度台上字第一六四三號及八十九年度台上字第二六七九號民事判決各
      一件、建築物改良物與所有權移轉契約書影本一紙、會單影本二紙、房屋租賃
      契約書影本二件、租金證明影本二紙、照片二十四幀等件為證。
乙、被告方面：
  一、聲明：
  （一）請求駁回原告之訴。
  （二）如受不利判決，願供擔保請准免為假執行之宣告。
  二、陳述：
  （一）緣系爭二一七之一０七及二一七之六八地號土地連同地上建物（即建物門牌
        彰化市○○路○段一八八號）為兩造父親柯天福所有，詎先父於七十年至七
        十二年間曾以前開所列不動產向銀行及民間貸款三百四十萬元「第一順位彰
        化六信一百三十萬元，清償證明第二順位正聚成銀樓一百五十萬元，清償證
        明吳家發私人間土地抵押貸款六十萬元，清償證明以支應柯賢良在美國留學
        之學費，及私人與友人之投資，後因生意失敗，欠債累累，無法支付利息，
        在債權人之催討下，決定將上開不動產出售還債，此時姨丈李鏶賢始出面勸
        被告買下供先父晚年棲身之所，被告身為長子，不忍心見其老年猶無棲身之
        所，於七十四年三月聽李鏶賢之言，才決定將先父房屋買下，先父在被告同
        意買受並替他償債後即完成交付，被告接管系爭房屋後，除將一樓出租外，
        二樓仍借由先父及尚未結婚成家之胞弟柯賢志、甲○○居住，三樓則仍舊設
        祠堂供奉祖先，被告買下後要登記因一時無法籌足鉅額之土地增值稅，在不
        得已之情況下，才會將房屋先登記，土地後登記，詎在土地未完成登記前，
        先父卻於七十五年五月間之一件意外車禍而猝死，導致土地部分未完成登記
        。柯天福死後系爭土地二筆就由兩造兄弟等人繼承共有。
  （二）縱使被告無法證明使用系爭土地之法律關係是買賣。惟查，原告係因繼承而
        取得系爭土地，在原告取得系爭土地之前，被告即已在無償使用，基於民法
        第一條之法理，原告亦不可向被告請求支付使用土地之租金，蓋因原告所繼
        承之標的物，已存有讓被告永久無償使用及不需支付租金之負擔，此項負擔
        應由繼承人概括承受。茲列舉系爭土地在原告繼承前係由被告無償使用，被
        繼承人柯天福未向被告收取租金之證據：
    １．依證人李鏶賢於八十六年三月十日在鈞院八十六年訴字第二十七號不當得利
    事件作證稱：被繼承人柯天福生前係因負債無法清償抵押借款，深怕債權人實行
    抵押權，才同意將抵押物即門牌號碼為彰化市○○路一八八號之整棟房屋過戶給
    被告，至於過戶之標的物有無包括基地，端視設定抵押權之標的物有無包括土地
    ，如有包括土地，過戶之標的當然包括基地。由於柯天福所設定三個抵押權其標
    的物均包括基地，足證被告於清償所有債務後即可取得系爭土地之無償使用權，
    蓋因柯天福於被告替其清償債務後，即將房屋交給被告使用收益。被告於取得無
    償使用權利後，將一樓店面出租，而出租所得充作為先父晚年之生活費，二樓繼
    續無償供父親居住，三樓則當作祠堂，以供奉歷代祖先。
    ２．依證人王琴於八十六年四月二十一日在鈞院八十六年度訴字第二十七號不當
    得利事件作調解；柯天福曾以系爭房地向其抵押借一百二十萬元，因無法清償，
    曾要求渠買下，後柯天福告知已由長子即被告買下，債務由被告清償並塗銷抵押
    權。從被告向其清償並塗銷抵押權部分除房屋外尚包括土地，再參照李鏶賢之證
    言，亦證被告願為柯天福清償王琴之債務，其目的除取得系爭房屋之所有權外，
    尚包括系爭土地之永久無償使用權。
    ３．從被告代償柯天福之第一、二、三順位之抵押借款金額共達三百四十萬元，
    不包括民間無抵押借款及一切利息費用，而柯天福所過戶給被告之房屋依當時之
    財產價值才有二十萬元，顯然不相當，足證超出部分即是被告取得系爭基地所有
    權及永久無償使用權之對價。
    ４．被告有時係以一樓店面租金做為先父柯天福之日常生活費，並非固定支出，
    此與被告需固定給付使用土地之租金不同。柯天福生前從未向被告收取使用土地
    之租金，原告如認柯天福生前有向被告收取使用土地租金之事實，應由原告負舉
    證責任。
    ５．系爭土地上之房屋尚還留有公廳，祠堂，以供奉歷代祖先，自屬後代子孫公
    共使用場所，被告與原告同為後代子孫，亦證柯天福將房屋過戶給被告時，其本
    意應係賦予被告對基地有永久無償使用及不需支付租金之權利，決無須付租金之
    約定。
        原告既無法舉證加以敘明柯天福生前確有向被告收取使用土地租金之事實，
        然而系爭土地於原告繼承前即存有讓被告永久無償使用及不需支付租金之負
        擔在，則依民法、票據法、繼承法之法理以觀，原告即不得再向被告請求支
        付使用土地之租金。
  （三）系爭土地位於半山坡上，非商業鬧區，百姓活動不熱絡，尤其面臨世界性經
        濟不景氣，百業蕭條，一樓常關門，無法出租，縱使出租，其租金亦大幅下
        滑，不如從前，更何況被告遵守先父諾言，三樓則仍舊設祠堂供奉祖先未予
        出租使用。又依同路段國有財產局出租之標準為百分之三而已，故原告另請
        求被告依土地公告價值按年息百分之十給付租金，亦無理由。
  （四）按原告於九十年五月十日起訴狀所載之第二項理由是引據其前訴（台中高分
        院八十九年度上更一字第五十五號請求返還不當得利事件）敗訴之理由即有
        關民法第四百二十五條之一土地所有權人與房屋所有權人租賃關係之推定。
        惟查，該法條只適用於土地及其地上之房屋同屬一人所有，而僅將土地或僅
        將房屋讓與他人之情形，而不能適用於原告與被告間。蓋因原告受讓（繼承
        ）系爭土地時，土地及其地上之房屋已不屬同一人所有，自無法適用該法條
        來推定兩造間有租賃關係存在。既然原告不得依該法條推定原告與被告間存
        有租賃關係，此際原告如主張兩造間有租賃關係，應由被告負舉證責任。
  （五）系爭土地原告係依繼承而取得，故依民法第一千一百五十三條：繼承人對被
        繼承人之債務負連帶責任。票據法第十四條第二項：無對價或以不相當對價
        取得票據者，不得享有優於前手之一切權利義務。又依公寓大廈管理條例第
        二十四條；區分所有權人之繼受人應繼受原區分所有權人之一切權利義務，
        茲因系爭土地原告係由繼承而取得，而他在繼承前就由被告替被繼承人柯天
        福償還有關在系爭土地上所設定三個抵押權貸款三百四十萬元及民間私人借
        貸後取得永久無償使用土地之權利（按房屋之價值只有二十萬元，其超出之
        金額即可推定是永久使用之代價）以及原告於受讓在系爭土地上之房屋後，
        仍遵照讓與人柯天福之意思，將一樓出租所得供作為其生活費，二樓作為其
        臥房，三樓則繼續作為祠堂以讓後代子孫供奉歷代祖先，由上可知原告於繼
        承前，被告已無償使用系爭土地，此種負擔原告自有繼受之義務。
  （六）縱鈞院認原告請求被告給付六十二萬四千零八十三元之租金為有理由，茲因
        被告於被繼承人生前曾代其清償三個抵押貸款，金額共新台幣三百四十萬元
        ，此有被證一、二、三之清償證明可稽，並為原告所肯認，依法應列為被繼
        承人之債務，因原告於被繼承人死亡時，未聲明限定繼承或拋棄繼承，依法
        視為概括承受，而原告應繼分為六分之五，故原告應負擔被繼承人之債務金
        額為二百八十三萬三千三百三十三元，由於被告係被繼承人債務之債權人，
        故此筆金額當然成為原告對被告應負之債務，由於原告負於被告之債務額為
        二百八十三萬三千三百三十三元，而被告所負於原告之債務額才六十二萬四
        千零八十三元，被告自可依民法第三百三十條之規定主張抵銷。原告於本訴
        所請求之債權，即因被告主張抵銷而歸於消滅。
  三、證據：提出彰化六信清償證明影本一紙、正聚成銀樓清償證明影本一紙、吳家
      發清償證明銀樓影本二紙、建物現值證明、行政院函影本一紙、鄰居證明書影
      本一紙、建築改良物贈與所有權移轉契約書影本一紙、土地登記謄本二紙、建
      物登記謄本一紙等件為證，並聲請訊問證人李鏶賢、王琴、呂姻霞。
丙、本院依職權調閱彰化市○○段南郭小段二一七之一０七及二一七之六八地號土地
    之人工登記謄本。
    理      由
一、原告主張：伊與被告共有坐落彰化市○○段南郭小段二一七之一０七及二一七之
    六八地號土地兩筆，伊應有部分六分之五，被告應有部分六分之一。被告於上開
    二筆土地上擁有房屋一棟，被告雖亦為土地共有人，但該土地卻完全為其全部使
    用收益，經原告於八十六年間起訴請求被告返還不當得利，一、二審均判決原告
    勝訴，惟經最高法院依據民法第四百二十五條之一認兩造間存有租賃關係判決原
    告敗訴，爰依給付租金之法律關係，請求被告應給付原告六十二萬四千零八十三
    元，並加付法定遲延利息之判決。
二、被告則以：系爭土地連同地上建物原為兩造先父柯天福所有，柯天福因無力清償
    其債務三百四十萬元，故以系爭土地及其上之建物出售予被告，並以被告承擔其
    債務作為買賣價金之代價，縱無法證明被告與柯天福間就系爭土地有買賣關係，
    惟系爭建物價值僅二十萬元，被告代柯天福清償三百四十萬元之債務，其價值顯
    不相當，且柯天福生前並未向被告收取土地之租金，公廳、祠堂亦設於系爭建物
    之二、三樓，應足認柯天福生前即同意被告永久無償使用系爭土地，原告基於繼
    承關係取得系爭土地，該永久無償使用土地之約定自應由原告繼受，況如鈞院認
    亦無永久無償使用土地之約定，則被告代償柯天福生前之債務三百四十萬元，該
    債務應由繼承人全體繼承之，故原告繼承其中六分之五之遺產，亦應負擔債務之
    六分之五即二百八十三萬三千三百三十三元，爰依法主張抵銷等語置辯。
三、經查，原告主張系爭土地為兩造所共有，伊應有部分六分之五，被告應有部分六
    分之一，被告所有之彰化市○○段南郭小段九七八建號之建物即門牌彰化市○○
    路○段一八八號，坐落系爭土地上，佔用同段二一七之六八地號土地全部（即六
    十六平方公尺），佔用同段二一七之一０七地號土地一一‧四六平方公尺之事實
    ，業據其提出土地及建物登記簿謄本為證，並經本院會同兩造到場履勘屬實，並
    囑託彰化地政事務所派員實施測量後，經該所於於九十年九月二十一日以彰地二
    字第一二四六八號函所附之複丈成果圖在卷可稽。而被告所辯其代兩造之父柯天
    福清償債務三百四十萬元，系爭房屋於七十四年四月八日以贈與為原因，移轉登
    記予其所有之事實，原告亦未爭執，復有被告提出之清償證明、建築改良物贈與
    所有權移轉契約書影本在卷足憑，亦可信為真實。
四、按為訴訟標的之法律關係，於確定之終局判決中已經裁判者，就該法律關係即有
    既判力，當事人雖僅於新訴訟用作攻擊防禦方法，法院亦不得反於確定判決意旨
    之裁判（最高法院三十年上字第八號判例參照）。又訴訟標的之法律關係，於確
    定之終局判決中經裁判者，當事人之一造以該確定判決之結果為基礎，於新訴訟
    用作攻擊防禦方法時，他造應受其既判力之拘束，不得以該確定判決言詞辯論前
    ，所提出或得提出之其他攻擊防禦方法為與該確定判決意旨相反之主張，此就民
    事訴訟法第三百九十九條第一項規定之趣旨觀之甚明（同院四十二年台上字第一
    三０六號判例參照）。本件被告前就系爭土地之糾紛，另向本院起訴請求土地所
    有權移轉登記等事件，主張兩造之被繼承人柯天福生前已將系爭土地出售予伊，
    依買賣及繼承關係，原告及柯玉芳、柯玉寶、柯淑華、柯賢志等五人應將系爭土
    地所有權應有部分各六分之一移轉登記予伊，分經本院八十六年度訴字第三六八
    號、台灣高等法院台中分院八十六年度上字第六三八號、最高法院八十九年度台
    上字第二六七九號判決駁回其訴、上訴確定，觀此第二、三審確定判決，並載：
    柯天福就系爭土地，既未與被告成立買賣契約，柯天福對於原告即無依買賣契約
    移轉系爭土地所有權之義務，被告請求原告應將系爭土地所有權移轉登記塗銷，
    並本於繼承、買賣之法律關係，請求原告應將系爭土地所有權應有部分移轉登記
    與被告，為無理由等旨，有卷附前該本院、台灣高等法院台中分院及最高法院之
    判決可稽。被告所提起該訴之訴訟標的，為系爭土地所有權移轉登記請求權，而
    上揭確定判決，已認定被告前開請求權不存在，故在此範圍內，自為既判力效力
    所及，當事人之一造在本件訴訟用作攻擊防禦方法時，揆上說明，他造自應受其
    既判力之拘束。惟被告與本案中仍執前詞，徒謂系爭土地實係柯天福出售予伊，
    伊基於買賣之有償行為而取得系爭土地之所有權云云，洵不足採。
五、被告復辯稱：被告代償兩造之父柯天福之債務計三百四十萬元，惟柯天福所贈與
    被告之系爭房屋價值僅二十餘萬元，且柯天福生前均未向被告收取租金，祖先之
    祠堂亦設於系爭建物之二、三樓，足見柯天福生前同意被告永久無償使用借貸，
    原告係柯天福之繼承人，自應承受被告與柯天福間之永久無償使用借貸之約定云
    云。按當事人互相表示意思一致者，無論其為明示或默示，契約即為成立，民法
    第一百五十三條第一項定有明文；又所謂默示之意思表示，係指依表意人之舉動
    或其他情事，足以間接推知其效果意思者而言，若單純之沈默，則除有特別情事
    ，依社會觀念可認為一定意思表示者外，不得謂為默示之意思表示（最高法院二
    十九年上字第七六二號判例意旨參照）。又當事人主張有利於己之事實者，就其
    事實有舉證之責任，民事訴訟法第二百七十七條定有明文，是被告自應就其與柯
    天福間有永久無償使用借貸之約定負舉證之責。經查，（一）證人柯賢志於台灣
    高等法院台中分院八十九年度上更一字第五五號返還不當得利事件中證稱：「（
    柯天福與乙○○有無約定房屋可以永久無償使用基地？）沒有這麼講。只說二、
    三樓兄妹各留一個房間，及祖先牌位。一樓出租由父親收租金。」（見該卷第三
    十一頁），而被告復於上開案件中自承稱：「房屋與基地關係有無特別約定？）
    沒有書面約定。」（見該卷第三十頁），自難認被告與柯天福生前就房屋與系爭
    土地之使用關係有明示之意思表示。
（二）證人李鏶賢於本院八十六年度訴字第二十七號案件中證稱：「（坐落彰化市○
      ○段南郭小段地號二一七之一０七及二一七之六八地號土地二筆是誰所有？）
      這棟房屋係柯天福所有，因柯天福做生意失敗，有向合作社貸款，他託我，要
      向被告乙○○出面清償貸款後，願將這棟房屋過戶給他。」、「（當初他們約
      定是怎樣？）當初柯天福說這棟房屋要移轉給乙○○。」、「當初柯天福有說
      債務三百多萬元，要乙○○去償還，願將這棟房屋移轉給他。」、「（當初柯
      天福有無說房屋及土地？）當初柯天福只有說這棟房屋‧‧‧」（見該卷第五
      十五頁、第五十六頁及第五十七頁），於本院八十六年度訴字第三八六號土地
      所有權移轉登記事件中亦證稱：「當時約十幾年前某日柯天福對我說他負債三
      百多萬元叫我轉告乙○○，要乙○○代為清償那債務，他要把這棟房子登記給
      乙○○，我有將話轉告乙○○，但乙○○後來有無代清償債務及其他的事情我
      都不知道，後來為何只移轉房屋為移轉土地我不知道原因，柯天福當時說這棟
      厝有無包括土地，我也不清楚不敢下斷言。」（見該案件八十六年六月四日言
      詞辯論筆錄），證人王琴、呂煙霞於本案中復分別證稱：「柯天福曾向我借錢
      一百二十萬有抵押，另三十萬沒抵押。剛開始只有給付四、五個月利息，我去
      向柯天福要錢，他說房子要賣我，我不同意。經過二、三週後，他帶被告來還
      我一百五十萬元。柯天福有告訴我房子及土地要賣給大兒子，是否有買賣或過
      戶我不清楚。」、「原告父親曾告訴我請我幫忙介紹賣房子及土地，後來他說
      要將房子及土地賣給大兒子，當時買賣有無簽立契約及價金我不清楚，我是事
      後聽柯天福說要賣三百多萬元。」（見本院九十年八月二十二日準備程序筆錄
      ），是從上證人之證言觀之，被告代償柯天福之債務，均未提及柯天福同意被
      告永久無償使用系爭土地以作為代償債務之代價之約定甚明。
（三）又系爭房屋於柯天福生前贈與予被告後至柯天福身故前，均由柯天福居住其中
      ，而系爭房屋一樓之租金亦由柯天福所收取等情，業據證人柯賢志證述：「我
      出生就住系爭房子，後來一樓出租由我父親收租金，在他去世一年多前，贈與
      給我哥哥乙○○，要我哥哥代為清償我父親之債務。但租金仍由我父親收取。
      」等語（見台中高分院八十九年度上更一字第五五號卷第三十一頁）綦詳，且
      被告復自承稱柯天福去世前，系爭房屋一樓之租金由柯天福收取作為生活費使
      用等語，是縱柯天福生前確未向被告收取系爭土地之租金，然此係單純之不作
      為，屬於單純之沈默，自難遽認其與被告間有何永久無償使用土地之意思表示
      合致，況柯天福生前均居住於系爭房屋二樓，一樓之租金亦由柯天福收取，衡
      諸社會及人理常情，益難遽憑柯天福生前未向被告收取租金及祖厝位於系爭房
      屋之事實而推定其與被告間有何永久無償使用土地之約定。而被告迄於本院言
      詞辯論終結前，其與柯天福間有何永久無償使用借貸系爭土地之約定亦無法提
      出其餘具體事證以實其說，是其上開所辯乙節，尚難採信。
六、第按土地與房屋為各別之不動產，各得單獨為交易之標的，且房屋性質上不能與
    土地使用權分離而存在，亦即使用房屋必須使用該房屋之基地。土地及其土地上
    之房屋同屬一人所有，而僅將土地或僅將房屋所有權讓與他人，或將土地及房屋
    同時或先後讓與相異之人時，土地受讓人或房屋受讓人與讓與人之間，或房屋受
    讓人與土地受讓人間，除有特別約定外，應推斷土地受讓人默許房屋受讓人在房
    屋得使用期限內得繼續使用土地，但應支付相當之代價（參見最高法院四十八年
    度台上字第一四五七號判例、七十三年度第五次民事庭會議決議）。本件系爭土
    地為系爭房屋使用之基地，而系爭房屋原來係兩造之父柯天福所有，於七十四年
    四月八日以贈與為原因，辦理所有權移轉登記於被告，而被告不能證明其與柯天
    福間就系爭土地有買賣關係及永久無償使用借貸關係存在，已如前所述。又兩造
    及訴外人柯玉芳、柯玉寶、柯淑華、柯賢志於七十六年七月九日辦理繼承登記各
    取得系爭土地所有權六分之一，柯玉芳、柯玉寶、柯淑華、柯賢志於七十九年八
    月九日以贈與為原因將其各自之應有部分移轉登記與原告，原告因而取得系爭土
    地應有部分六分之五，有土地登記簿謄本附於本院八十六年度訴字第二七號卷第
    十至十七頁可稽，足認兩造間應存有租賃之關係存在無疑，原告自得依給付租金
    之法律關係請求被告使用系爭土地之代價。
七、又依土地法第九十七條第一項之規定，城市地方之租金，以不超過土地及其建築
    物申報總價額年息百分之十為限，而依土地法第一百零五條規定，上揭規定於租
    用基地建築房屋亦準用之，又土地法第九十七條第一項規定之土地價額係指法定
    地價而言，同法施行法第二十五條著有明文，而土地法第一百四十八條規定土地
    所有權人依土地法所申報之地價為法定地價，於平均地權條例施行區域，係指地
    政機關舉辦規定地價重新定地價時，土地所有權人在公告申報期間內自行申報之
    地價，如未於公告期間內申報地價者，以公告地價百分之八十為其申報地價，平
    均地權條例第十六條前段亦定有明文；查系爭二一七之六八號土地，於八十三年
    七月迄今之申報地價均為每平方公尺一萬九千四百四十八元，二一七之一０七號
    土地，於八十三年七月間至八十九年六月底之申報地價為每平方公尺七千六百一
    十元，逾八十九年七月迄今之申報地價為每平方公尺七千四百一十元，此有原告
    所提出之地價謄本二份在卷可按，系爭土地經本院履勘結果，所在地點交通便利
    ，附近均為店家使用，月租金約為二萬元至三萬元，鄰近華陽市場、彰化高中及
    彰化高商，往來人口尚稱密集，系爭房屋目前出租與第三人作為商店使用，月租
    金二萬元，有本院九十年九月一日勘驗筆錄載明可憑，並有原告所提出之房屋租
    賃契約書及租屋證明四件、照片六幀在卷可稽，本院審酌結果認其租金之計算，
    按土地申報地價之年息百分之八計算為相當，依此標準計算，原告請求被告給付
    自八十五年至八十九年間佔用系爭土地之租金共四十四萬六千九百零二元，於法
    有據，應予准許，其計算方式均詳如附表所示，逾此部分之請求，尚難准許。
八、再按二人互負債務，而其給付種類相同，並均屆清償期者，各得以其債務，與他
    方之債務，互為抵銷。但依債之性質不能抵銷或依當事人之特約不得抵銷者，不
    在此限，民法第三百三十四條固定有明文。又繼承，因被繼承人死亡而開始；繼
    承人自繼承開始時，除本法令有規定外，承受被繼承人財產上之一切權利、義務
    ，同法第一千一百四十七條及第一千一百四十八條亦有明定。被告雖以其於柯天
    福生前曾代其清償三個抵押貸款，金額共三百四十萬元，柯天福去世後，原告為
    柯天福之合法繼承人之一，應繼分為六分之五，自應繼承柯天福之債務金額二百
    八十三萬三千三百三十三元，爰以上開金額作為抵銷云云。惟查，被告於柯天福
    生前即代償柯天福之上開借款，柯天福於七十四年四月八日，以系爭房屋贈與移
    轉登記予被告所有，以作為承擔柯天福上開債務之代價之事實，業據兩造所不爭
    執，復有被告提出之清償證明、建築改良物贈與所有權移轉契約書影本載明「他
    項權利情形：承受抵押權」在卷足憑，核與證人李鏶賢之證言相符（見本院八十
    六年度訴字第二十七號卷第五十六頁），堪信為真實。柯天福之上開債務既於其
    生前（即繼承開始前）已由被告承擔，揆諸前揭說明，自不得作為柯天福之應繼
    遺產而由原告繼承。況，被告已受讓原為柯天福所有系爭房屋之所有權，作為承
    受柯天福之上開債務之代價等情，已如前述，是被告主張原告應承受柯天福之債
    務六分之五即二百八十三萬三千三百三十三元以作為抵銷云云，洵無足採。
九、從而，原告依據給付租金之法律關係請求被告給付原告四十四萬六千九百零二元
    ，及自起訴狀繕本送達翌日（自九十年六月十二日）起至清償日止，按年利率百
    分之五計算之利息，為有理由，應予准許；原告其餘逾此範圍之請求，則為無理
    由，應予駁回。
十、本件為判決基礎之事證已臻明確，兩造其餘攻擊防禦方法及主張陳述，核於判決
    結果不生影響，無一一論述必要，附此敘明。
十一、兩造陳明願供擔保，聲請宣告假執行及免為假執行，經核原告勝訴部分，合於
      法律規定，爰各酌定相當之擔保金額准許之；原告其餘假執行之聲請，因訴之
      駁回而失所附麗，不予准許。
十二、結論：原告之訴為一部有理由，一部無理由，依民事訴訟法第七十九條但書、
      第三百九十條第二項、第三百九十二條，判決如主文。
中      華      民      國    九十      年     十二     月     十四     日
                                    臺灣彰化地方法院民事第二庭
                                        審判長法      官  羅  培  昌
                                              法      官  洪  榮  謙
                                              法      官  黃  齡  玉
附表
二一七之六八地號
八十五年度：１９４４８＊６６＊５／６＝0000000
0十六年度：１９４４８＊６６＊５／６＝0000000
0十七年度：１９４４８＊６６＊５／６＝0000000
0十八年度：１９４４８＊６６＊５／６＝0000000
0十九年度：１９４４８＊６６＊５／６＝0000000
000之一０七地號
八十五年度：７６１０＊（１１．４６－３１＊１／６）＝４７８６７
八十六年度：７６１０＊（１１．４６－３１＊１／６）＝４７８６７
八十七年度：７６１０＊（１１．４６－３１＊１／６）＝４７８６７
八十八年度：７６１０＊（１１．４６－３１＊１／６）＝４７８６７
八十九年度：７４１０＊（１１．４６－３１＊１／６）＝４６６０９
二筆土地租金共計：
（0000000＊５＋４７８６７＊４＋４６６０９）＊８％＝４４６９０２
右為正本係照原本作成。
如對本判決上訴須於判決送達後廿日內向本院提出上訴狀。
                                              法院書記官  張  清  秀
中      華      民      國    九十      年     十二     月     十四     日


司法院資訊處製作；財團法人民間司法改革基金會備份。
